【裁判字號】    96,上,835
【裁判日期】    970130
【裁判案由】    分割共有物
【裁判全文】
臺灣高等法院民事判決                   96年度上字第835號
上  訴  人  戊○○
            己○○
            子○○
            壬○○
            癸○○
            丁○○
            丙○○
兼 上七 人
訴訟代理人  庚○○
上  訴  人  辛○○
視同上訴人  乙○○
被 上訴 人  甲○○
訴訟代理人  林志嵩律師
上列當事人間請求分割共有物事件，上訴人對於中華民國96年6
月25日臺灣宜蘭地方法院95年度訴字第278號第一審判決提起上
訴，本院於97年1月16日言詞辯論終結，判決如下：
    主  文
上訴駁回。
第二審訴訟費用由上訴人負擔。
    事實及理由
壹、程序部分：
一、按訴訟標的對於共同訴訟之各人必須合一確定者，共同訴訟
    人中一人之行為有利益共同訴訟人者，其效力及於全體；不
    利益者，對於全體不生效力，民事訴訟法第56條第1款定有
    明文。查本件兩造係坐落宜蘭縣宜蘭市○○○段金六結小段
    第14之1、14之5地號土地（下稱系爭2筆土地）之共有人，
    被上訴人於原法院以戊○○、己○○、子○○、壬○○、癸
    ○○、庚○○、丁○○、丙○○、辛○○、乙○○為共同被
    告，訴請分割系爭2筆土地，該訴訟標的法律關係對於上開
    共同訴訟人必須合一確定，是本件雖僅有戊○○、己○○、
    子○○、壬○○、癸○○、庚○○、丁○○、丙○○、辛○
    ○（下稱戊○○等9人）提起上訴，惟依上開規定，其效力
    自及於共同訴訟人之乙○○，爰列乙○○為視同上訴人。
二、視同上訴人乙○○經合法送達，未於言詞辯論期日到場，亦
    未提出書狀作何聲明或陳述，核無民事訴訟法第386條所列
    各款情形，爰依被上訴人之聲請，由被上訴人就視同上訴人
    乙○○部分一造辯論而為判決。
貳、實體部分：
一、本件被上訴人起訴主張：系爭2筆土地，係由兩造分別共有
    ，應有部分比例為：被上訴人及視同上訴人乙○○各1/4，
    上訴人戊○○、己○○、子○○、壬○○、癸○○、庚○○
    、辛○○各1/16，丁○○、丙○○各1/32。因部分共有人不
    同意分割或不同意分割方案，爰訴請裁判分割，並提出分割
    方法為：如原判決附圖所示甲案B部分所示土地，其上有門
    牌號碼宜蘭縣宜蘭市○○路○段123號3層RC造建物，所有權
    人為被上訴人與視同上訴人乙○○，應有部分各1/2，為尊
    重占有現狀，請求將該部分歸被上訴人與視同上訴人乙○○
    分別共有，應有部分被上訴人1/2，視同上訴人乙○○1/2
    。如原判決附圖所示甲案A部分土地，其上有門牌號碼為宜
    蘭縣宜蘭市○○路○段125號（整編前為同路31-2號）3層RC
    造建物，所有權人為上訴人丁○○、丙○○，應有部分各
    1/2，丁○○、丙○○與其他上訴人戊○○、己○○、子○
    ○、壬○○、癸○○、辛○○、庚○○等人為親戚關係，故
    請求將如原判決附圖所示甲方案A部分所示土地分歸上訴人
    戊○○等9人依原比例取得分別共有。另依上開分割方式，
    被上訴人及視同上訴人乙○○所分得如原判決附圖所示甲案
    B部分面積為121平方公尺，上訴人戊○○等9人所分得之A部
    分面積則為129平方公尺，兩者相較，前者較後者減少8平方
    公尺，經送請高源不動產估價師事務所估價結果，認後者應
    補償前者總值為新台幣（下同）1,476,291元。從而，依上
    開估價結果，上訴人戊○○等9人應補償被上訴人及視同上
    訴人乙○○之金額詳如原判決附表2所示（應補償總值為
    1,476,291元，為計算方便，被上訴人謹減縮請求金額按
    1,476,288元計算）等語。
二、上訴人戊○○等9人辯以：系爭2筆土地原為訴外人陳孫濱、
    許馬太共有，於63年間，該2人同意各分1筆土地建屋，陳孫
    濱分得系爭2筆土地其中之14-1地號土地，面積為124平方公
    尺，而陳孫濱於建屋時，並自行再向鄰地即同段14-61地號
    土地所有人即訴外人張李秀琴購買5平公尺土地，故14-1地
    號土地面積變為129平方公尺。而系爭2筆土地，其中之14-1
    5地號土地則由許馬太分得蓋屋使用，面積為121平方公尺，
    與14-1地號僅差3平方公尺，因渠等2人係共有，故實際相差
    僅1.5公尺。就此部分，陳孫濱於63年蓋屋後，牆壁無償提
    供予許馬太使用，作為前述的補償。嗣陳孫濱、許馬太相繼
    過世，由其等之繼承人即兩造繼承系爭2筆土地。是本件縱
    有1.5平方公尺的差距，亦已因陳孫濱同意提供牆壁予許馬
    太使用作為補償，依現況分割後，無差額補償之問題，況如
    認上訴人須補償，亦應依陳孫濱與許馬太雙方合約書所載，
    以公告地價計算等語。
三、本件經原法院判決：兩造共有系爭2筆土地，准予合併分割
    為：如原判決附圖所示甲案Ａ部分面積129平方公尺歸上訴
    人戊○○等9人共有，其應有部分為上訴人戊○○、己○○
    、子○○、壬○○、癸○○、庚○○、辛○○各1/8，丁○
    ○、丙○○各1/16；如附圖所示甲案Ｂ部分面積121平方公
    尺歸被上訴人及視同上訴人乙○○共有，應有部分各1/2。
    上訴人戊○○等9人應各按如原判決附表一所示補償金額分
    別補償被上訴人及視同上訴人乙○○。上訴人戊○○等9人
    不服原判決，上訴聲明為：（一）原判決第2項有關上訴人
    應各按原判決附表一所示補償金額分別補償被上訴人及視同
    上訴人乙○○部分應予廢棄；（二）上開廢棄部分，被上訴
    人於第一審之訴駁回。被上訴人則聲明：上訴駁回。
四、兩造不爭執之事實：（本院卷第40頁背面）
    系爭2筆土地為兩造所共有，而其上如原判決附圖甲案所示A
    部分土地上有門牌宜蘭市○○路125號建物坐落其上，所有
    權人為上訴人丁○○、丙○○，應有部分各1/2，同案B部分
    土地上則有門牌神農路1段123號建物坐落其上，所有權人為
    被上訴人與視同上訴人乙○○，應有部分各1/2。
五、本件經本院與兩造協議並簡化之爭點為：本件上訴人戊○○
    等9人應補償被上訴人及視同上訴人乙○○之金額為何？（
    本院卷第40頁背面）茲述之如下：
（一）按「以原物為分配時，如共有人中，有不能按其應有部分
      受分配者，得以金錢補償之。」民法第824條第3項定有明
      定，此乃基於公平原則所為規定。又所謂金錢補償，係指
      依原物市場交易之價格予以補償，即應斟酌該共有物之一
      般市價決定之（最高法院73台上字第1014號、69年台上字
      第3082號判決意旨參照）。次按當事人主張有利於己之事
      實者，就其事實有舉證之責任，民事訴訟法第277條前段
      定有明文，又主張法律關係存在之當事人，應就該法律關
      係發生所須具備之特別要件，負舉證之責任，至於他造主
      張有利於己之事實（變更或消滅之特別要件），則應由他
      造舉證證明（最高法院48年台上字第887號判例意旨參照
      ）。
（二）上訴人戊○○等9人辯以：系爭2筆土地，其中之14-15地
      號土地由許馬太分得蓋屋，面積為121平方公尺，與14-1
      地號土地計差3平方公尺，扣除土地係共有，雙方各擁有
      一半權利，實際上應僅差1.5平方公尺。又依陳孫濱與許
      馬太雙方合約書載有：「……上開土地無論何方欲出讓時
      兄弟均有優先承買權並約定依照政府公告價額為買賣價額
      。」等語，本件之補償金額應為54,612元x1.5平方公尺x1
      /4 =20,479元。另陳家係於63年蓋屋，許家於76年始蓋屋
      ，二者蓋屋之時點不同，陳家提供牆壁供許家使用，未收
      取任何費用（300,000元以上），及委託賴錦壽律師辦理
      前述合約書4筆土地過戶手續費用，均由陳孫濱支出，亦
      應請許家補償等語。
（三）惟查：
  １、系爭2筆土地之分割方法，原審基於現有建物之完整保存
      及界址一致性之考量，採如原判決附圖所示甲案之分割方
      式分割。又依該分割方法分割結果，上訴人戊○○等9人
      所分得之A部分面積為129平方公尺，被上訴人及視同上訴
      人乙○○所分得之B部分面積則為121平方公尺，二者相差
      8平方公尺，與兩造就系爭2筆土地之應有部分，應為上訴
      人戊○○等9人與被上訴人、視同上訴人乙○○相同，有
      所不符。惟上開之8平方公尺，其中之5平方公尺，係於63
      年間上訴人戊○○等9人之被繼承人陳孫濱建屋時，自行
      向鄰地即同段14-61地號土地所有權人張李秀琴購買等情
      ，有共同壁契約書在卷可憑（原審卷第77頁），且據證人
      張李秀琴、張金生於原審審理時到庭結證屬實（原審卷第
      97至99頁），堪信此部分之事實為真正。是該5平方公尺
      自非屬上訴人應補償被上訴人及視同上訴人乙○○之範疇
      ，於計算差額補償時，應予扣除。
  ２、原判決之分割方法，乃係就系爭2筆土地所為之實物分割
      ，經扣除前揭之5平方公尺後，仍有3平方公尺之差距，而
      該3平方公尺係上訴人戊○○等9人與被上訴人、視同上訴
      人乙○○間，依原判決附圖所示甲案之分割方式為分割後
      ，所生之差距，上開差距所生應如何補償問題與系爭2筆
      土地原係兩造共有，彼此各擁有一半權利，別為二事，是
      上訴人辯以上揭差距應扣除系爭2筆土地係共有，雙方各
      擁有一半權利，實際上應僅差1.5平方公尺等語，顯屬無
      據，應不足採。
  ３、上訴人戊○○等9人辯以依陳孫濱與許馬太雙方合約書載
      有：「……上開土地無論何方欲出讓時兄弟均有優先承買
      權並約定依照政府公告價額為買賣價額。」是本件之補償
      金額應為54,612元x1.5平方公尺x1/4=20,479元等語，並
      提出該合約書為憑（本院卷第12頁），惟依上開合約書之
      文義所示，解釋上係規範兄弟間如有出賣系爭土地應有部
      分時所為之約定，與本件為分割共有物之金額補償有間，
      應無上開約定適用。又公告現值與實際交易市價，常有相
      當差距，此為眾所週知之事，如上開（一）所述，民法第
      824條第3項所謂之金錢補償，應斟酌該共有物之一般市價
      定之，是有關上開3平方公尺差距之補償，自應依市價定
      之。本件經原法院將系爭2筆土地送請高源不動產估價師
      事務所鑑定結果，上訴人戊○○等9人所多分得A部分土地
      ，每坪之買賣價格為399,800元，有估價報告書可按（證
      物外放）。則以3平方公尺約合0.9075坪計算，上訴人戊
      ○○等9人應補償被上訴人及視同上訴人乙○○之差額總
      計為362,819元（元以下四捨五入，原判決附表一亦同，
      惟因採四捨五入計算，故實際補償總額為362,816元）。
      準此，上訴人戊○○等9人應分別給付被上訴人及視同上
      訴人乙○○之差額補償金額應詳如原判決附表一所示。
  ４、至上訴人戊○○等9人另辯以陳家牆壁提供許家使用，未
      收取任何費用（300,000元以上），及委託賴錦壽律師辦
      理前述合約書4筆土地過戶手續費用，均由陳孫濱支出，
      應請許家補償等語，惟依上開（一）後段舉證責任分配原
      則之說明，應由上訴人戊○○等9人就其主張之有利事實
      負舉證之責，上訴人就其主張之有利事實未能加以舉證以
      實其說，自難採信，況上訴人戊○○等9人既主張上開共
      用壁係「無償」供許家使用，亦無所謂之「補償」問題，
      故上訴人戊○○等9人前開所辯，仍不足採。
六、綜上所述，被上訴人訴請分割系爭2筆土地，並提出如上所
    述之分割方法，為有理由。原審判決兩造共有系爭2筆土地
    ，准予合併分割及金錢補償如上，於法並無不合。上訴意旨
    指摘原判決有關金錢補償部分為不當，聲明廢棄改判，為無
    理由，應予駁回。
七、本件事證已臻明確，兩造其餘之攻擊、防禦方法核與判決結
    果不生影響，爰毋庸一一論述，併此敘明。
八、據上論結，本件上訴為無理由，依民事訴訟法第449條第1項
    、第78條、第85條第1項前段、第463條、第385條第1項前段
    ，判決如主文。
中    華    民    國     97    年    1    月    30    日
                     民事第十二庭
                        審判長法  官  陳駿璧
                              法  官  王仁貴
                              法  官  陳邦豪
正本係照原本作成。
如不服本判決，應於收受送達後20日內向本院提出上訴書狀，其
未表明上訴理由者，應於提出上訴後20日內向本院補提理由書狀
（均須按他造當事人之人數附繕本）上訴時應提出委任律師或具
有律師資格之人之委任狀；委任有律師資格者，另應附具律師資
格證書及釋明委任人與受任人有民事訴訟法第466條之1第1項但
書或第2項（詳附註）所定關係之釋明文書影本。
中    華    民    國    97    年    1     月    30    日
                              書記官  李佳樺
附註：
民事訴訟法第466條之1（第1項、第2項）：
對於第二審判決上訴，上訴人應委任律師為訴訟代理人。但上訴
人或其他法定代理人具有律師資格者，不在此限。
上訴人之配偶、三親等內之血親、二親等內之姻親，或上訴人為
法人、中央或地方機關時，其所屬專任人員具有律師資格並經法
院認為適當者，亦得為第三審訴訟代理人。


司法院資訊處製作；財團法人民間司法改革基金會備份。
